臺灣高等法院刑事判決　　　　　　　　　　　　　九十年度上更(一)字第二七五號
　　上　訴　人　臺灣板橋地方法院檢察署檢察官
　　被　　　告　甲○○
　　選任辯護人　蔡明熙
右上訴人因被告違反稅捐稽徵法等案件，不服臺灣板橋地方法院八十七年度訴字第九
一九號，中華民國八十七年九月十七日第一審判決（起訴案號：臺灣板橋地方法院檢
察署八十六年度偵字第二○七八三號），提起上訴，經判決後，最高法院發回更審，
本院判決如左：
    主  文
原判決撤銷。
甲○○共同商業負責人，以明知為不實之事項，而填製會計憑證，處拘役伍拾日，如
易科罰金，以參佰元折算壹日。緩刑貳年。
    事  實
一、甲○○係工程小包工頭，於民國八十二年間，向設於臺北縣新莊市○○街一二七
    巷十七之二號三樓清得工程有限公司（下稱清得公司）負責人乙○○（另行偵查
    起訴）承包桃園縣某處工地綁鋼筋之工程，甲○○即屬營業稅法第三條第二項所
    稱之營業人，為稅納義務人，而乙○○負責清得公司之業務，為從事業務之人，
    亦為商業會計法所稱之商業負責人。甲○○明知其承攬清得公司上開工程，係由
    其以本人之名義僱用工人施工，清得公司僅負責支付新臺幣（下同）五十五萬元
    之工程款予其本人，並非薪資，應由其本人開立進項發票或收據以供清得公司申
    報營利事業所得稅，竟意圖逃避領取工程費應申報「營業稅」及「營利事業所得
    稅」之稅捐，假借領取薪資之名義，持其所僱用之工人丙○○之身分證影本及印
    章予乙○○，向乙○○請領工程款。而甲○○與乙○○明知所支付甲○○之款項
    係工程款並非薪資，丙○○亦非清得公司直接僱用之工人，竟基於詐欺逃漏稅捐
    及偽造文書之犯意聯絡，仍由甲○○藉領取薪資之名義，提供該丙○○之國民身
    分證統一編號等資料請領薪資，乙○○接獲丙○○之身分證影本、印章後，即交
    予不知情之會計人員，將丙○○列入清得公司職員，於八十二年間計領薪十四萬
    元之不實事項，填製於清得公司之會計憑證即薪資表上，隱匿甲○○上開營業交
    易，使稅捐稽徵機關無法查知甲○○營業之事實，藉此不正當方法使銷售勞務營
    業人甲○○逃漏八十二年度依營業稅法第十條規定應繳納銷售額五十五萬元之百
    分之五之營業稅二萬七千五百元及營利事業所得稅二千五百元，而乙○○於八十
    三年四月間，復利用不知情之會計人員，依上述不實之會計憑證，填製前揭不實
    事項於附隨業務上作成之各類所得扣繳暨免扣繳憑單（下稱扣繳憑單）會計憑證
    ，而於八十三年四月二十八日，持上述不實之扣繳憑單向財政部北區國稅局新莊
    稽徵所行使結算申報八十二年度清得公司之營利事業所得稅（按清得公司雖以薪
    資類別申報，惟因確有支付所申報之款項，清得公司就此部分申報尚不生逃漏營
    利事業所得稅之結果），因而使納稅義務人甲○○逃漏八十二年度之營業稅及營
    利事業所得稅外，並足生損害於丙○○及稅捐機關對稅捐稽徵之正確性。
三、案經被害人丙○○訴由臺灣板橋地方法院檢察署檢察官偵查起訴。
    理  由
一、訊之被告甲○○固不否認有於八十二年間雇用丙○○作清得公司綁鋼筋之工程，
    伊本身沒有公司行號，所以向清得公司領錢，再給工人薪資之事實，惟矢口否認
    有右揭犯行，辯稱：丙○○應為清得公司之工人，伊並非營利事業，且伊工程所
    得五十五萬元扣除已支付予丙○○之十四萬元及其他工人之薪資外，已無所得云
    云。經查：
  (一)被告甲○○先於八十六年二月十九日偵查中供稱：伊於八十二年間承包乙○○之
    鋼筋工程，有僱請丙○○作鐵工零工，有將丙○○之身分證及印章交給乙○○等
    語，且提出丙○○於八十二年十二月三十一日書立領取八十二年一月一日至八十
    二年十二月三十一日工資十四萬元之切結書影本一紙附卷（均參見臺灣板橋地方
    法院檢察署八十五年度偵字第二四一三八號偵查卷第三一至三二頁、第三四頁）
    可參，又於八十七年三月二十六日偵查中詳為供稱：伊於八十二年，向乙○○承
    包桃園工地之綁鋼筋工程，再找工人來作，只有伊受僱於乙○○，伊有雇請工人
    丙○○，日薪二千元至二千五百元，因伊沒有聲請公司，而乙○○有公司，伊叫
    工人作工，再以他公司名義報稅等語（參見臺灣板橋地方法院檢察署八十六年度
    偵字第二○七八三號偵查卷第十三頁），且於本院調查中供稱：八十二年間，伊
    只作清得公司工程，工程是跟清得公司包，工人算伊的，伊本身沒有公司行號，
    所以向清得公司借錢給工人等語（參見本院卷第十三頁），又稱：「（你與清得
    公司的工程是如何計算？）我是依據所包工程按噸計算。」、「（對八十七年偵
    字第二０七八三號卷內所載總工程款究竟共多少？）約五十五萬元左右。」等語
    （參見本院卷第四二頁），核與證人丙○○於偵查及原審調查中證稱：伊未任職
    於清得公司，但確於八十二年間受雇於甲○○作綁鐵工作，切結書為伊所書立，
    伊有拿身分證予甲○○去報稅等語（參見同上第二四一三八號偵查卷第四六、五
    七頁、原審卷第十七至十八頁）相符，且證人即清得公司負責人乙○○於原審調
    查中結證稱：伊為清得公司之負責人，八十二年間有轉包桃園工程鋼筋部分予甲○○，申報薪資時，甲○○有拿工人資料予伊報，伊付多少錢，他就拿工人資料
    給伊報等語（參見審卷第三五頁），於本院調查中結證稱：「（丙○○算是你們
    請的工人還是被告請的工人？）錢是我們這邊發出去的，人是他找的。到底是誰
    請的，我也沒辦法說明。」、「（丙○○的勞保是誰幫他辦的？）不清楚。」、
    「（被告向你申請工資的時候，他有提出他所找的工人名單給你嗎？）只有報所
    得稅的時候會拿他找的工人的薪資表。」等語（參見本院卷第二一至二三頁），
    並有清得公司登記事項卡一份在卷（參見同上第二四一三八號偵查卷第六至九頁
    ），足認被告甲○○明知其係承攬清得公司上開工程，係由其以本人之名義僱用
    工人施工，清得公司僅負責支付五十五萬元之工程款予其本人，並非薪資，應由
    其本人開立進項發票或收據以供清得公司，竟假借領取薪資之名義，持其所僱用
    之工人丙○○之身分證影本及印章予乙○○，向乙○○請領工程款。而乙○○亦
    明知所支付甲○○之款項係工程款並非薪資，丙○○亦非清得公司直接僱用之工
    人，於接獲丙○○之身分證影本、印章後，即交予不知情之會計人員，將丙○○
    列入清得公司職員，於八十二年間計領薪十四萬元之不實事項，填製於清得公司
    之會計憑證即薪資表上，隱匿甲○○營業交易，甲○○及乙○○互為犯意聯絡，
    使稅捐稽徵機關無法查知甲○○營業之事實，當甚明確，而堪認定。
  (二)按被告甲○○承包清得公司之工程後自行僱工施作，係個人僱工承包並自行負責
    盈虧者，具營利事業性質，其承包收入應以營利事業名義掣給收據，並作為對方
    支付之憑證，此曾經財政部以六十八年四月六日台財稅第三二一六二號函釋明確
    。故被告甲○○向清得公司承攬工程，並自清得公司領取工程款，本身負有繳納
    營業稅及營利事業所得稅之義務，竟藉工人直接向清得公司領取薪資之名義，其
    逃漏「營業稅」及「營利事業所得稅」之事實，至為灼然。被告甲○○為銷售勞
務之營業人，依其所述上開銷售勞務之工程款為五十五萬元，從而，被告甲○○
    逃漏八十二年度依營業稅法第十條規定應繳納銷售額五十五萬元之百分之五之營
    業稅二萬七千五百元，自甚明確，又被告甲○○尚逃漏八十二年度營利事業所得
    稅二千五百元，亦有財政部台灣省北區國稅局台北縣分局九十年十一月二日北區
    國稅北縣審字第九○一五一六九七號函一紙附卷（參見本院卷第五二頁）可憑，
    亦堪認定。至被告既以營業人身分將上開營業收入扣除工人開支，全數所得歸己
    ，應無再論個人綜合所得，自無逃漏綜合所得稅之問題，附此敘明。
  (三)又證人乙○○既係清公司之負責人，負責業務已有多年，對於一般商業交易之基
    本稅法常識，及就施工工人薪資應由承包人自行負擔，營造商支付總工程款予承
    包人取得進項發票等事宜，當無不知之理，且就其前揭所為可能產生逃漏稅捐之
    結果應有所知悉。其於接獲被告甲○○所交付工人丙○○之身分證影本及印章後
    ，即交予不知情之會計人員，將丙○○列入清得公司職員，於八十二年間計領薪
    十四萬元之不實事項，填製於清得公司之會計憑證即薪資表上，隱匿甲○○上開
    營業交易，使稅捐稽徵機關無法查知甲○○營業之事實，藉此不正當方法使銷售
    勞務營業人甲○○逃漏上開八十二年度之營業稅及營利事業所得稅，並於八十三
    年四月間，利用不知情之會計人員，依上述不實之會計憑證，填製前揭不實事項
    於附隨業務上作成之扣繳憑單，而於八十三年四月二十八日，持上述不實之扣繳
    憑單向財政部北區國稅局新莊稽徵所行使結算申報八十二年度清得公司之營利事
    業所得稅，此復有清得公司出具予丙○○之扣繳憑單及清得公司八十二年度營利
    事業所得稅結算申報書及相關附件資料在卷（參見同上第二四一三八號偵查卷第
    六一至七五頁、台灣基隆地方法院檢察署八十五年度偵字第四一○六號偵查卷第
    八頁）可查，雖清得公司因確有支付所申報之款項，就此部分申報不生逃漏營利
    事業所得稅之結果，然被告甲○○與乙○○對於上述犯行，有犯意聯絡及行為分
    擔，當甚明確。
  (四)綜上所述，被告所辯要係卸責之詞，不足採信，本件事證明確，被告犯行洵堪認
    定。
二、按扣繳憑單與薪資表等文件均係證明扣繳事項與薪資發放所編製之憑證，屬原始
    憑證，為商業會計法第十五條規定之會計憑證（參照經濟部八十六年六月四日經
    商字第八六二一０八０號函），核被告甲○○與商業負責人乙○○基於犯意聯
    絡，由被告甲○○提供工人丙○○之名單資料予乙○○委由不知情之會計人員製
    作不實之扣繳憑單並記入帳冊再據以填載乙○○附隨業務上所製作清得公司八十
    二年度營利事業所得稅申報書並提出申報，並使納稅義務人即被告甲○○逃漏稅
    捐，被告甲○○所為，係犯稅捐稽徵法第四十一條逃漏稅捐罪及修正前商業會計
    法第六十六條第一款之商業負責人填製不實之會計憑證及記入帳冊罪。按商業會
    計法業於八十四年五月二十一日修正生效，依刑法第二條第一項但書規定，比較
    新舊法結果，以修正前之規定有利於告，自應適用修正前法律。且被告與乙○○
    就上開犯罪，具有犯意聯絡及行為分擔，均為共同正犯。被告甲○○雖非商業負
    責人，惟依刑法第三十一條第一項之規定，其與有身分之乙○○共同實施上開商
    業會計法犯罪，仍以共犯論。被告甲○○與乙○○共同利用不知情之會計人員填
    製扣繳憑單及薪資表，為間接正犯。且按商業會計法第六十六條第一款商業負責
    人以明知不實之事項而記入帳冊之處罰之規定，與刑法第二百十五條業上登載不
    實事項罪所規定之犯罪要件相同，即係後者之特別法，應優先後者而適用，是被
    告等上述登載不實之薪資表及扣繳憑單部分即毋庸再論刑法第二百十五條之罪，
    而同法第二百十六條、第二百十五條之行使業務上登載不實事項罪，亦無庸論處
    。至稅捐稽徵機關有調查報稅所附資料真偽之責，被告等亦無刑法第二百十四條
    使公務員登載不實罪責，附此敘明。被告甲○○所犯上開修正前商業會計法第六
    十六條第一款之罪及稅捐稽徵法第四十一條之納稅義務人逃漏稅捐罪間具有方法
    結果之牽連關係，為牽連犯，應從一重依修正前商業會計法第六十六條第一款之
    罪處斷。公訴人僅認被告甲○○構成稅捐稽徵法第四十一條逃漏稅捐罪，適用法
    條容有誤會。
三、原審不察，認被告甲○○犯罪不能證明而為無罪之諭知，顯有不當。檢察官以被
    告構成詐欺逃漏稅捐罪為由，提起上訴，即有理由，本院自應將原判決撤銷改判
    。爰審酌被告甲○○之素行、犯罪之動機、目的、手段、所致生之危害，逃漏之
    稅捐不高及犯罪後之態度良好等一切情狀，量處如主文第二項所示之刑，並諭知
    易科罰金之折算標準。被告行為後，刑法第四十一條於九十年一月四日修正，同
    年月十日經總統公布施行，由原來犯最重本刑三年以下有期徒刑以下之刑之罪，
    而受六個月以下徒刑或拘役之宣告得易科罰金之要件，修改為犯最重本刑為五年
    以下有期徒刑以下之刑之罪，而受六個月以下徒刑或拘役之宣告得易科罰金之要
    件，比較新舊法，應以新法有利於被告，自應依刑法第二條第一項前段規定，適
    用裁判時前開修正之刑法第四十一條第一項前段之規定。再查被告未曾受有期徒
    刑以上刑之宣告，此有本院被告全國前案紀錄表附卷可稽，被告身為綁鐵工人收
    入有限，且於本院審理時對於所犯坦承不諱，足見已知悔悟，經此刑之訴追、判
    刑後，應知警惕，而無再犯之虞，本院認所宣告之刑，以暫不執行為適當，併依
    法宣告緩刑二年，以勵自新。
據上論斷，應依刑事訴訟法第三百六十九條第一項前段、第三百六十四條、第二百九
十九條第一項前段，修正前商業會計法第六十六條第一款，稅捐稽徵法第四十一條，
刑法第十一條前段、第二條第一項、第二十八條、第三十一條第一項、第五十五條、
第四十一條第一項前段、第七十四條第一款，罰金罰鍰提高標準條例第一條前段、第
二條，判決如主文。
本案經檢察官賴俊雄到庭執行職務。
中      華      民      國    九十一    年      一      月    二十五    日
                              臺灣高等法院刑事第二十三庭
                                審判長法  官  黃  瑞  華
                                        法  官  吳      燦
                                        法  官  雷  雯  華
右正本證明與原本無異。
如不服本判決應於收受送達後十日內向本院提出上訴書狀，其未敘述上訴之理由者並
得於提起上訴後十日內向本院補提理由書（均須按他造當事人之人數附繕本）。
                                        書記官  陳  思  云
中      華      民      國    九十一    年      一      月    二十五    日
附錄：本案論罪科刑法條全文
修正前商業會計法第六十六條第一款：
商業負責人，主辦及經辦會計人員，有左列各款情事之一者，處五年以下有期徒刑拘
役或一萬元以下罰金：
一、以明知為不實之事項而填製會計憑證或記入帳冊者。
稅捐稽徵法第四十一條
納稅義務人以詐術或其他不正當方法逃漏稅捐者，處五年以下有期徒刑、
拘役或科或併科新台幣六萬元以下罰金。
